臺灣花蓮地方法院民事判決　九十二年度簡上字第五一號
　　上　訴　人　甲○○
　　訴訟代理人　楊美珍
　　被上訴人　　乙○○
　　訴訟代理人　廖學忠律師
右當事人間請求返還租賃事件，上訴人對於中華民國九十二年七月十四日本院花蓮簡
易庭九十二年度花簡字第九二號第一審判決提起上訴，業於民國九十三年四月十五日
辯論終結，本院判決如左：
    主      文
上訴駁回。
第二審訴訟費用由上訴人負擔。
    事      實
甲、上訴人方面：
  一、聲明：
  (１)原判決廢棄。
  (２)被上訴人應將花蓮縣吉安鄉○○路○段四○三號綜合市場內第四十號攤位返還
      第三人花蓮縣蔬菜運銷合作社並由上訴人代為受領。
  二、陳述：除與原審判決書所載者相同茲予引用外，補稱：
  (１)原判決認定被上訴人與上訴人均與第三人花蓮縣蔬菜運銷合作社（簡稱運銷合
      作社）締結攤位租賃定期契約，承租花蓮縣吉安鄉○○路○段四○三號綜合市
      場內第四十號攤位（簡稱系爭攤位），故被上訴人有合法使用權源，上訴人請
      求返還或交付系爭攤位，並無理由。
  (２)系爭攤位原係上訴人向運銷合作社承租，租期二年，若無其他違約情事，每兩
      年換約續租，已成習慣。今被上訴人趁上訴人生病而暫時將攤位交付使用之際
      ，欺騙運銷合作社，謂上訴人已無續租之意，使合作社陷於錯誤，與被上訴人
      另訂新約。此舉顯有以詐欺之方式使人陷於錯誤而為意思表示之行為，上訴人
      基於債權人之地位得行使撤銷權，使該租賃契約不發生效力。
  (３)民事，法律所未規定者，依習慣，民法第一條訂有明文。今上訴人對運銷合作
      社是否有優先承租權，法無明文規定，應依雙方長久以來之交易習慣，為肯定
      之解釋。被上訴人之租賃權應不得對抗上訴人之優先承租權。
  (４)債權人之債權，因債務人之行為，致有履行不能或困難之情形者，即應認有損
      害於債權人之權利。故在特定債權，倘債務人所為之有償行為，於行為時明知
      有損害於債權人之權利，而受益人於受益時，亦知其情事者，債權人即得行使
      民法第二百四十四條第二項之撤銷權以保全其債權，最高法院四十五年台上字
      第一三一六號判例定有明文。上訴人對系爭攤位依習慣有優先承租權，運銷合
      作社卻與上訴人及被上訴人分別締結租賃契約，被上訴人亦明知此舉侵害上訴
      人租賃權，依上開判例，上訴人得訴請撤銷該租賃契約。
  (５)為此，上訴人依法提起撤銷訴訟，於該訴訟終結前，請鈞院依民事訴訟法第一
      百八十二條規定裁定停止本案訴訟。
  (６)被上訴人經運銷合作社之陳宏義課長協調，曾經同意將系爭攤位返還交給上訴
      人，但後來被上訴人竟然反悔。
  三、證據：除援用原審之立證方法外，並請求訊問證人陳宏義。
乙、被上訴人方面：
  一、聲明：駁回上訴。
  二、陳述：除與原審判決書所載者相同茲予引用外，補稱：
  (１)上訴人於其上訴理由改以撤銷被詐欺之錯誤意思表示及撤銷詐害行為為其訴訟
      標的，與其於原審之訴訟標的不同，已屬訴之變更，被上訴人不予同意。
  (２)被上訴人占有使用系爭攤位係有權占有，雖該運銷合作社嗣又與上訴人重訂租
      約，但仍無對抗上訴人之效力。
  (３)上訴人前與運銷合作社所訂之舊租約係至民國（下同）九十一年四月三十日屆
      滿，其未在期滿後續約，原租約自已消滅，被上訴人與運銷合作社另訂新約本
      無需上訴人之同意，自無上訴人所稱之詐欺陷於錯誤之問題。
  三、證據：援用原審之立證方法。
    理      由
甲、程序方面：
  一、按訴訟全部或一部之裁判，以他訴訟之法律關係是否成立為據者，法院得在他
      訴訟終結前以裁定停止訴訟程序，民事訴訟法第一百八十二條第一項固定有明
      文，惟遑論上訴人所主張之被上訴人與運銷合作社間之租賃法律關係是否存在
      ，尚難認對本件訴訟具有成立與否之影響力，縱認其間可能具有影響，本件上
      訴人並未另行提起撤銷，是本件自無適用前開法條，以停止訴訟之問題。
  二、請求之基礎事實同一者，訴之變更或追加仍得為之，民事訴訟法第四百四十六
      條第一項、第二百五十五條第一項第二款定有明文。本件上訴人於上訴雖提出
      其於原審所未主張之撤銷受詐欺意思表示及民法第二百四十四條之撤銷權，而
      為訴之變更，惟仍係基於同一基礎事實，揆諸上開規定，仍為法所許。
乙、實體方面：
  一、上訴人於原審起訴主張其自八十六年四月間起，向運銷合作社承租系爭攤位，
      供經營雞鴨販售業務使用。九十一年間，上訴人因病而將系爭攤位交由被上訴
      人（即上訴人之前兒媳）經營以維家計，詎九十一年四月三十日租期屆滿，被
      上訴人竟向運銷合作社佯稱上訴人同意以被上訴人名義續租系爭攤位，運銷合
      作社遂與被上訴人就系爭攤位簽訂租賃契約（租期自九十一年五月一日至九十
      三年四月三十日）。嗣九十一年十二月間上訴人發現上情，即向運銷合作社要
      求以上訴人名義簽約，並經簽約在案（租期自九十一年五月一日九十三年四月
      三十日，簽訂日期為九十一年十二月十七日），上訴人並同意被上訴人使用系
      爭攤位至九十二年二月間止，詎被上訴人迄今竟仍占用系爭攤位營業，為此依
      租賃權代位請求權及物上請求權，請求被上訴人應將系爭攤位返還第三人運銷
      合作社，並由上訴人代為受領等情。被上訴人於原審則以系爭攤位係其合法向
      第三人運銷合作社承租使用，並依約按月繳納租金，被上訴人未曾同意將系爭
      攤位交付上訴人使用，上訴人難謂有何承租之權利等語置辯。
  二、由兩造先後於原審及本件上訴中所為前開陳述可知，上訴人就系爭攤位之使用
      是否有相關權源或優先於被上訴人對系爭攤位使用之權利，厥為本件之爭點。
      經查：
  (１)依上訴人於原審所提出其與運銷合作社在九十年五月一日所訂之租賃契約書（
      參見原審卷宗第十一至第十三頁），該運銷合作社並無與上訴人續訂新約之義
      務，是於被上訴人與運銷合作社另訂新租約時，該二者均非上訴人之債務人，
      上訴人自無依民法第二百四十四條第二項行使撤銷權之餘地；又上訴人雖主張
      其業與該運銷合作社就系爭攤位訂立新租約，惟依據證人陳宏義（即該運銷合
      作社之課長）於本件上訴言詞辯論時之證述，其已向上訴人要回租約，不是代
      為保管，由此已可推定該運銷合作社嗣又終止與上訴人於九十一年十二月十七
      日所簽訂之租約，是該運銷合作社對上訴人而言，自非屬於債務人，從而，上
      訴人即無從依民法第二百四十二條保全債權之規定行使權利，故上訴人主張行
      使撤銷權云云，顯非可採。
  (２)再者，縱認該運銷合作社尚未與上訴人終止前開新訂之租約，然該運銷合作社
      雖已先與被上訴人就該攤位訂立租賃契約，但基於債權契約之相對性，本無排
      他性可言，並不排斥其後由該運銷合作社再與上訴人就同一攤位訂立租約之可
      能，然由於債權契約之相對性，亦無從將上訴人所獲得之租賃權解為具有優先
      於被上訴人所獲得租賃權之效力。況且，優先權因具有對世之排他之效力，自
      須以法有明文為限，以維法秩序之安定，本件上訴人主張其為系爭攤位之原承
      租人，依照習慣，該運銷合作社多會將攤位續出租給上訴人，其所獲得之承租
      權自有優先於被上訴人之效力云云，揆諸上開說明，因債權之相對性理論及未
      有優先權之法定明文，自屬無據。另按被詐欺而為意思表示者，依民法第九十
      二條第一項之規定，表意人固得撤銷其意思表示，惟主張被詐欺而為表示之當
      事人，應就此項事實負舉證之責任（最高法院四四年台上字第七五號判例可資
      參照），上訴人主張其代位運銷合作社行使民法第九十二條第一項之撤銷權，
      揆諸上開說明，自應對運銷合作社遭被上訴人詐欺之事實負舉證之責任，惟上
      訴人就此始終未能舉證以實其說，本院自難遽以採信。
  (３)上訴人雖尚主張被上訴人曾經同意將系爭攤位返還交給上訴人云云，並偕證人
      陳宏義到庭作證，然其僅證稱：「上訴人先來告知她們談好達成協議，我再向
      被上訴人求證，她也說她們談好了，但是她們談的時候我不在場，談的內容為
      何我也不知道。我聽說她們談好了，就向被上訴人要求返還租約，她說遺失了
      。我再問如此我就要和上訴人訂租約，你有無意見，她就轉頭去做事沒有回答
      。第二天或第三天我經過被上訴人攤位前再向她要租約，她卻說我們沒談好」
      等語，依此自不足認定兩造就系爭攤位之返還曾立有約定，是上訴人自未能以
      兩造間曾定有返還系爭攤位之特別約定為由，作為本件上訴之依據。
  三、綜上，上訴人不能證明其所主張之代位權及撤銷權存在，準此，原判決否定上
      訴人關於被上訴人應將系爭攤位返還運銷合作社並由上訴人代為受領之請求，
      即非無據。故本件上訴為無理由，本院自應予駁回。
丙、結論：本件上訴為無理由，依民事訴訟法第四百三十六條之一第三項、第四百四
    十九條第一項、第七十八條，判決如主文。
中　　　華　　　民　　　國　　九十三　　年　　　四　　　月　　三十　　　日
                            臺灣花蓮地方法院民事庭
~B審判長法官　陳心弘
~B法　　　官　楊碧惠
~B法　　　官　郝燮戈
右正本証明與原本無異。
不得上訴第三審（參見民事訴訟法第四百三十六條之二，第四百六十六條）
~B法院書記官　林佳慧
中　　　華　　　民　　　國　　九十三　　年　　　四　　　月　　 三十 　　日
